【裁判字號】    89,上易,393
【裁判日期】    890511
【裁判案由】    傷害
【裁判全文】
臺灣高等法院刑事判決                       八十九年度上易字第三九三號
    上  訴  人  臺灣臺北地方法院檢察署檢察官
    被      告  乙○○
                丙○○
    共      同
    選任辯護人  陳光明
右上訴人因被告等傷害案件，不服臺灣台北地方法院八十八年度易字第二六九一號，
中華民國八十八年十二月十三日第一審判決（起訴案號：臺灣台北地方法院檢察署八
十八年度調偵字第四○一號）提起上訴，本院判決如左：
    主  文
上訴駁回。
    理  由
一、本案經本院審理結果，認第一審判決以不能證明被告犯罪，而為無罪之諭知。經
    核並無不當，應予維持，並引用第一審判決書記載之證據及理由（如附件）。
二、公訴人上訴意旨以：（一）被告二人與告訴人因行車問題發生爭執，而被告二人
    出手毆打告訴人，與告訴人持螺絲起子刺傷被告丙○○左眼之處所，係位於告訴
    人所駕駛之Ｐ二－五九六八號自用小客車左前方之駕駛座旁，已為被告二人及告
    訴人所是認，則苟如被告乙○○所言，係於告訴人刺傷被告丙○○左眼後，始自
    後抱住告訴人之腹部，則告訴人既面向外側而站立於車門與車子之間，告訴人之
    後方已無空間，被告乙○○焉能「自後」抱住告訴人？此與事實顯有相左。另被
    告丙○○雖辯稱：係感覺眼睛很痛時才予還手，對告訴人拳打腳踢，感覺上好像
    有踢到告訴人云云，然被告丙○○斯時既受有左眼受創之劇痛，依一般人之自然
    反射動作，當以手掩面防護，如何能空出雙拳打人？且告訴人所受傷勢係分散於
    左頭頂、左眼部、左臉頰、下唇擦傷、腹部挫傷、頸部等處，所受傷害非被告丙○○於眼睛受傷後所為，因被告乙○○自承：我看到就馬上抱著對方，向車內一
    扭，將對方壓著在他的駕駛座，被告丙○○亦自承：拳打腳踢後，已往後走云云
    ，則告訴人於刺傷被告丙○○後，既已遭被告乙○○抱住，並往後壓在車內駕駛
    座，被告丙○○又往反方向退走，如何打中告訴人？且告訴人焉有於被告丙○○
    眼睛受重創，猶毫無防衛或閃躲而任被告丙○○毆打，致身上受有如此多處之傷
    害？是本件真相應係告訴人遭被告二人聯手毆傷後，出於防衛，始持螺絲起子誤
    傷被告丙○○，殆屬無疑．原判決未及細辨，率爾輕信被告二人之辯詞，其採證
    認事之職權行使顯違經驗法則。（二）被告乙○○於八十七年六月十四日一時十
    六分在建國派出所初訊時全未提及身上受有傷害，嗣後提出翌日至馬偕醫院診斷
    證明書，指稱二日前右前臂遭人用螺絲起子刺傷云云，其真偽實令人啟疑。原判
    決未予細究，遽爾輕採，亦有未當。（三）原判決理由欄四之（三）先謂：故被
    告乙○○所言係由後「攬抱」告訴人一節應堪採信，惟理由欄四之（五）則謂：
    被告乙○○希求相救，於情勢緊急之下徒手「毆打」告訴人腹部等處，認屬正當
    防衛且未過當云云，揆其所載理由亦前後相互矛盾等語。
三、惟查：被告丙○○因遭告訴人持螺絲起子刺傷眼睛，乃出手反擊；被告乙○○因
    見告訴人攻擊被告丙○○，遂由後方抱住告訴人，阻止告訴人傷害被告丙○○，
    致告訴人受有傷害，被告二人所為，係屬正當防衛，業經原審查明無訛，並詳載
    理由依據。雖公訴人上訴猶以：「告訴人既面向外側而站立於車門與車子之間，
    告訴人之後方已無空間，被告乙○○焉能自後抱住告訴人？」、「被告丙○○既
    受有左眼受創之劇痛，依一般人之自然反射動作，當以手掩面防護，如何能空出
    雙拳打人？」、「告訴人於刺傷被告丙○○後，既已遭被告乙○○抱住，並往後
    壓在車內駕駛座，被告丙○○又往反方向退走，如何打中告訴人？」及「告訴人
    既使被告丙○○眼睛受重創，豈會毫無防衛或閃躲而任被告丙○○毆打，致身上
    受有如此多處之傷害？」等語，指稱：告訴人係於打開車門下車後，遭被告二人
    共同毆打成傷。然被告丙○○身懷柔道初段功夫，有柔道證書影本在卷可稽，倘
    被告丙○○先出手攻擊，告訴人應無僅受左頭頂疼痛、左眼部瘀青、左臉頰浮腫
    、下唇擦傷、腹部挫傷、頸部擦傷等輕微傷勢？又告訴人果真於車門與車身之狹
    小空間內遭被告二人毆打，告訴人豈能突破被告二人圍毆，進入車內取出螺絲起
    子，並轉身刺中被告丙○○眼睛？足見公訴人指稱告訴人係遭被告二人傷害後，
    始持螺絲起子防衛，顯非屬實。再被告乙○○於八十七年六月十四日在建國派出
    所初訊時，係以被告丙○○家屬身分為之，遂僅陳述被告丙○○受傷情節，本屬
    常情。及至翌日（六月十五日）被告乙○○以當事人身分接受訊問時，即陳明自
    身受有傷害，並提出馬偕醫院診斷證明書為證。公訴人以被告乙○○初訊未陳明
    受有傷害，任意指稱被告乙○○之傷勢不實，要屬速斷。又原審於理由欄中，先
    後認定：「被告乙○○係由後『攬抱』告訴人」，及「被告乙○○希求相救，於
    情勢緊急之下徒手『毆打』告訴人腹部」，敘述事實固有不符。惟依原判決全篇
    意旨觀之，應指被告自後「抱住」告訴人，使告訴人受有腹部挫傷。此部分用語
    雖有瑕疵，亦不影響原判決事實之認定。足見公訴人上訴，猶指被告犯罪，為無
    理由，應予駁回。
據上論斷，應依刑事訴訟法第三百七十三條、第三百六十八條，判決如主文。
本案經檢察官李金定到庭執行職務。
中      華      民      國     八十九     年     五     月     十一     日
                            臺灣高等法院刑事第十四庭
                                審判長法  官  陳  祐  輔
                                      法  官  蔡  國  在
                                      法  官  陳  國  文
右正本證明與原本無異。
不得上訴。
                                      書記官  蔡  棟  樑
中      華      民      國     八十九     年     五     月     十五     日
附件
臺灣臺北地方法院刑事判決                        八十八年度易字第二六九一號
    公  訴  人  臺灣臺北地方法院檢察署檢察官
    被      告  乙○○  男五十五歲（民國○○○年○月○○日生）
                        身分證統一編號：Ｙ一二八四一五九號
                        住台北縣新店市○○路七十五巷七號
                丙○○  男二十四歲（民國○○○年○○月○○日生）
                        身分證統一編號：Ｙ一二五八七五一七號
                        住台北縣新店市○○路七十五巷七號
    選任辯護人  陳光明律師
右列被告因傷害案件，經檢察官提起公訴（八十八年度調偵字第四○一號），本院判
決如左：
    主  文
乙○○、丙○○無罪。
    理  由
一、公訴意旨略以：被告乙○○、於民國八十七年六月十三日下午一時三十分許，駕
    駛ＧＵ—八五三二號自用小客車，搭載被告丙○○，沿台北市○○○路由東往西
    方向行駛，而與同向告訴人甲○○駕駛之車號Ｐ二—五六九八號自用小客車，因
    變換車道問題發生糾紛，在民權東路與松江路口，二車遇紅燈暫停時，被告丙○○先行下車至告訴人甲○○之車駕駛座旁，欲為理論，被告乙○○見狀亦下車，
    被告二人竟基於普通傷害之犯意聯絡，共同出手與甲○○扭打，致甲○○左頭頂
    疼痛、左眼部瘀青、左臉頰浮腫、下唇擦傷、腹部挫傷、頸部擦傷，嗣甲○○跌
    入車內座位後，即隨手持螺絲起子朝被告丙○○之左眼猛刺，致被告丙○○左眼
    視力目前僅有辨光感，無法恢復（告訴人甲○○涉犯傷害部分，另案提起公訴）
    ，因認被告乙○○、丙○○涉犯刑法第二百七十七條第一項之傷害罪嫌等語。
二、按犯罪事實應依證據認定之，無證據不得推定其犯罪事實；次按對於現在不法之
    侵害，而出於防衛自己或他人權利之行為，不罰；復不能證明被告犯罪或其行為
    不罰者，應諭知無罪之判決，刑事訴訟法第一百五十四條、刑法第二十三條、刑
    事訴訟法第三百零一條第一項分別定有明文。又認定不利於被告之事實，需依積
    極證據，茍積極證據不足為不利於被告事實之認定時，即應為有利於被告之認定
    ，更不必有何有利之證據，最高法院三十年上字第八一六號判例可資參照，再被
    告所提出之證據縱屬不實，仍不可因被告所辯不可採或所提之證據不實，即認被
    告犯罪，仍應有足以認定被告有罪之積極證據，以為定罪之依據。而告訴人之告
    訴係以使被告受刑事訴追為目的，是其陳述是否與事實相符，仍應調查其他事實
    以資審認，始得為不利被告之認定，最高法院五十二年台上字第一三○○號判例
    可資參照。
三、公訴人認被告二人涉有傷害罪嫌無非係以前揭事實業經告訴人指訴綦詳，且有驗
    傷診斷書附卷可佐；且以告訴人陳稱站立於車門與車子中間等語，可推告訴人身
    後無所空間足堪被告乙○○攬抱，而被告乙○○辯於告訴人刺傷被告丙○○左眼
    後始抱住告訴人腹部之情，係與事實相左；復以告訴人傷勢分散於頭、臉至腹部
    等處相參，業與被告丙○○自稱於眼睛重創後、往後走始致等情不合；故認被告
    二人係先行聯手毆打告訴人後，告訴人方持螺絲起子刺傷被告丙○○等情，而被
    告二人所辯顯係卸責，為主要論據。
四、訊據被告乙○○、丙○○，就於前揭時地與告訴人甲○○因變換車道事件三人發
    生糾紛，雙方互有毆打，而致傷等情坦承不諱，然堅詞否認有何傷害之犯行，被
    告乙○○辯稱：當丙○○下車時，伊於車內即見甲○○由駕駛座旁拿武器，欲警
    告丙○○時已來不及，趕緊下車，即見丙○○滿身是血，甲○○仍欲朝丙○○腹
    部刺擊，故立刻由後面抱住甲○○，命之丟下武器，叫喊救命，行為應屬正當防
    衛等語，而被告丙○○則以：伊與甲○○係同時開門下車，伊至甲○○車旁時，
    沒二句話甲○○即拿東西刺中眼睛，因疼痛看不見，就拳打腳踢，感覺有打中某
    些東西，一會兒就昏昏沈沈坐下，等救護車等語置辯。經查：
  (一)被告二人與告訴人於前揭時地發生糾紛，告訴人持螺絲起子、被告二人徒手互毆
    後，致告訴人左頭頂疼痛、左眼眶瘀青、左臉頰浮腫、左下唇擦傷二×一公分、
    腹部鈍挫傷五×五公分、頸部擦傷等傷害，而被告乙○○右前臂皮膚四×四公分
    皮下瘀血、中央約○‧二×○‧五公分皮膚擦傷及被告左眼鞏膜破裂、玻璃體出
    血、視網膜剝離、外傷性白內障、左眼萎縮等傷害乙節，除據被告丙○○自承無
    訛外，並經告訴人指訴綦詳，並有三人之馬偕紀念醫院甲種診斷證明書附卷可稽
    ，堪信為真。然本件被告二人之傷害行為究否應負傷害罪責，關鍵點即在於：被
    告二人出手究否符合正當防衛之構成要件？亦即被告二人出手時，告訴人究否已
    先持螺絲起子攻擊刺中被告丙○○之左眼？係告訴人先對被告丙○○為不法侵害
    或被告二人先毆打告訴人？
  (二)告訴人自陳：發生衝突時，伊與乙○○、丙○○三人皆立於車門板與車身中間，
    而螺絲起子乃於車門板側之置物夾箱中取得等語（見本院八十八年十一月二十九
    日審理筆錄、告訴人自繪之現場圖），核與被告乙○○陳稱情節大致相合。告訴
    人復稱：伊係經被告二人毆打至跌入駕駛座內，方拿取螺絲起子等語（見本院檢
    察署八十八年度調偵字第四○一號卷第十三、十四頁，本院八十八年十月二十一
    日筆錄），然以告訴人自陳跌入駕駛座內時，車門乃係敞開，而於告訴人與放置
    螺絲起子之車門板間尚夾有被告二人之情，告訴人於被告二人虎視眈眈之際，如
    何於駕駛座內穿越被告二人、由上而下在車門板之置物夾箱中尋得螺絲起子？故
    告訴人所稱跌入駕駛座內時方取得螺絲起子云云，顯不可採。是雖被告乙○○所
    言：親見告訴人下車前先持武器等語，因二車停放位置、由駕駛座之高度、望向
    他車駕駛座又有座椅靠背墊阻礙等因素，而不可信，惟以告訴人自陳之螺絲起子
    之放置位置及告訴人取得螺絲起子之駕駛座位置相參，告訴人係於車門關閉時方
    可於駕駛座內取得螺絲起子。則告訴人係尋得螺絲起子後，方下車與被告丙○○
    爭論，堪以認定。
  (三)被告丙○○自承：伊先於父親乙○○下車，至甲○○車旁時，甲○○業已下車，
   相爭沒二句，甲○○即突然出手刺中伊左眼，因看不見，而拳打腳踢，似有擊中
    某物，實不知父親乙○○何時到場等語，核與被告乙○○供述：伊乃丙○○受傷
    後，方至甲○○旁抱住甲○○等情相符。輔以被告丙○○具有空手道初段之功夫
    ，身手應屬敏捷等情相參，倘被告丙○○先行出手輔以被告乙○○相幫，告訴人
    豈會僅受如此輕傷？又倘被告丙○○見他方持有武器而出手，告訴人豈會一刺即
    中？故以告訴人所受傷勢相觀，可認告訴人於雙方接觸之始，於被告二人尚未動
    手之際，即持有螺絲起子以為武器，趁被告丙○○不及注意時擊刺，而告訴人之
    頭、臉部傷害則為被告丙○○受傷後拳打腳踢擊中所致。另由被告乙○○亦於右
    臂中央受有利器所致之「擦傷」，可認被告乙○○與告訴人接觸時，告訴人實已
    持有螺絲起子為武器，再以被告乙○○右臂前處大面積之瘀傷、告訴人所受傷勢
    中之腹部鈍挫傷等情相參，業與被告乙○○所言由後方抱住所致等情相符，故被
    告乙○○所言係由後方攬抱告訴人一節應堪採信。衡情，倘被告乙○○有積極攻
    擊告訴人之意，豈會避開告訴人正面而採取由後方攬抱之防禦姿勢？是告訴人腹
    部之傷害，應係被告乙○○為阻止告訴人繼續持螺絲起子攻擊被告丙○○所致。
  (四)次，告訴人所受為左頭頂疼痛、左眼眶瘀青、左臉頰浮腫、左下唇擦傷二×一公
    分、腹部鈍挫傷五×五公分、頸部擦傷等傷害，頭、臉部傷勢皆集中於告訴人之
    身體左側，適足可認告訴人受傷之時右側靠於車門板，且所剩之左側可容攻擊空
    間亦小，實難容二人同時動手，故告訴人迭次陳稱：乙○○、丙○○二人一下車
    就先行出手，由乙○○抵住伊脖子頂於車蓋上，丙○○由另一方出手朝頭臉毆打
    等語（見本院八十八年十月二十一日、十一月二十九日筆錄），顯有瑕疵。且觀
    諸告訴人自繪之現場圖：被告乙○○係站立於告訴人之左手側等情，告訴人之右
    側為車門、左邊由被告乙○○抵住脖子，則被告丙○○何能擊傷告訴人左側？是
    告訴人所言被告二人一下車即同時動手毆打等語，與事實尚有差距，不可採信，
    而難為不利於被告二人之認定。
  (五)綜上，告訴人於下車之際即持螺絲起子以為攻擊防衛，並刺傷被告丙○○之左眼
    等行為，依通常人之判斷，業已對被告丙○○之人身安全足以構成危險，故被告
    二人出手打傷告訴人時，被告丙○○之身體安全實受「現在」、「不法」侵害之
    情狀，是被告二人毆傷告訴人之行為，則為行使正當防衛權利之行為。復被告丙○○冀圖防身、被告乙○○希求相救，於情勢緊急之下「徒手」毆打告訴人頭、
    頸、腹部等處，冀以阻止持有「武器」之告訴人續為侵害行為，被告二人手段亦
    無過當。故被告二人傷害告訴人之行為，乃屬正當防衛行為且未過當而屬不罰之
    列。此外，復查無其他積極證據可佐被告共同傷害之事實，告訴人有瑕疵之指訴
    亦無其他證明可供究明，故尚難以告訴人片面之指訴遽認被告涉有罪嫌，則不能
    證明被告二人犯罪，揆之首揭說明，爰諭知被告無罪之判決。
據上論斷，應依刑事訴訟法第三百零一條第一項判決如主文。
中    華    民    國      八十八      年      十二      月      十三    日
                                      臺灣臺北地方法院刑事第三庭
                                          法  官  郭  惠  玲
右正本證明與原本無異。
如不服本判決，應於判決送達後十日內，向本院提出上訴狀。
                                          書記官  林  淑  貞
中    華    民    國      八十八      年      十二    月      二十一    日


司法院資訊處製作；財團法人民間司法改革基金會備份。
